臺灣苗栗地方法院民事判決
110年度重訴字第60號
原      告  財政部國有財產署中區分署

法定代理人  趙子賢  
訴訟代理人  程光儀律師
複  代理人  張義群律師
被      告  劉楊金綠
上列當事人間請求返還土地等事件，本院於111年3月3日言詞辯
論終結，判決如下：
    主  文
一、被告應將座落苗栗縣○○鎮○○段0○○段○○○○0000○0○0000○00地
    號土地（下合稱系爭土地）如附圖即苗栗縣通霄地政事務所
    110年11月16日通數土字第81500號土地複丈成果圖所示編號
    A魚塭（面積7,233.7平方公尺）、編號A1魚塭（面積3,587.
    29平方公尺）之池水抽除、電表移除；編號C房屋（面積53.
    28平方公尺）、編號D養殖池（面積166.28平方公尺）、編
    號D1養殖池（面積169.1平方公尺）、編號D2養殖池（面積2
    01.14平方公尺）、編號D3養殖池（面積197.15平方公尺）
    拆除，將土地騰空返還原告。
二、被告應給付原告新臺幣（下同）1萬5,739元，及自111年3月
    4日起至清償日止，按年息5％計算之利息；另自110年7月1日
    起至返還第1項所示土地之日止，按月給付原告697元。
三、本判決第1項於原告以119萬9,487元為被告供擔保，得假執
    行，但被告如以359萬8,461元為原告供擔保，得免為假執行
    。
四、本判決第2項前段如原告以5,246元為被告供擔保，得假執行
    ，但被告如以1萬5,739元為原告供擔保，得免為假執行；後
    段如原告按月以232元為被告供擔保，得假執行，但被告如
    以按月697元為原告供擔保，得免為假執行
五、原告其餘之訴及假執行之聲請均駁回。
六、訴訟費用由被告負擔9966/10000，餘由原告負擔。
　　事實及理由
一、國有財產之取得、保管、使用、收益及處分，依本法之規定
    ；本法未規定者，適用其他法律。財政部承行政院之命，綜
    理國有財產事務。財政部設國有財產局，承辦前項事務；其
    組織以法律定之，國有財產法第1條、第9條分別定有明文。
    又財政部國有財產署為辦理國有財產業務，特設北區、中區
    、南區分署。各分署掌理轄區內下列事項：一、國有財產之
    清查。二、國有財產之管理。三、國有財產之處分。四、國
    有財產之改良利用。五、國有財產之估價。六、國有財產法
    務案件之處理。七、其他有關國有財產事項，財政部國有財
    產署各分署組織準則第1條、第2條亦有明訂。再國有財產撥
    給各地國家機關使用者，名義上雖仍為國有，實際上即為使
    用機關行使所有人之權利，故對於是類財產，向准由管理機
    關起訴，代國家主張所有權人之權利；分支機構，就其業務
    範圍內之事項涉訟時，當然得為保護私權之請求人（最高法
    院51年台上字第2680、2772號判決意旨參照）。查系爭土地
    為國有財產，財政部國有財產署為其管理者（卷第25、27頁
    土地建物查詢資料），而原告則為其所設分署，依前開說明
    ，原告自得就系爭土地對被告提起拆除地上物返還土地之訴
    訟，合先敘明。
二、原告主張：
　㈠系爭土地為國有土地，原告為管理機關，被告未經原告同意
    ，且兩造間亦無租賃或其他合法使用關係存在，即無權占用
    系爭土地並於其上設置如附圖所示之電表、魚塭、貨櫃、房
    屋及養殖池（下合稱系爭地上物），此業經臺灣苗栗地方檢
    察署(下稱苗檢)檢察官以110年度偵字第2910號(下稱偵案)
    認涉犯竊佔罪提起公訴，被告侵害原告對系爭土地之所有權
    ，是本於管理國有財產之地位，爰依民法第767條第1項前段
    及中段，請求被告拆除系爭地上物並將土地返還予原告。
　㈡被告無權占用系爭土地，依社會通常觀念，可獲得相當租金
    之利益。又系爭土地鄰近台61線，位於通霄海水浴場北側，
    並有適宜道路可到達，是以申報地價之年息5%及依國有非公
    用不動產被占用處理要點第7條及國有非公用不動產使用補
    償金計收基準表第2項之標準計算相當於租金之不當得利(計
    算式如附表所示)，另被告自104年12月1日起至110年6月30
    日止無權占用系爭土地而未繳納使用補償金，共計為1萬5,7
    39元(計算式：8,107＋4,020＋3,612＝15,739)，且被告迄今仍
    持續占用系爭土地，故請求自110年7月1日起至返還系爭土
    地之日止，按月給付原告697元(計算式：121＋60＋516＝697)
    。
　㈢並聲明：⒈被告應將系爭土地上如附圖所示：⑴編號A部分面積
    7,233.7平方公尺、編號A1部分面積3,587.29平方公尺之魚
    塭池水抽除，電表移除；⑵編號B部分面積18.93平方公尺、
    編號B1部分面積5.64平方公尺、編號B2部分面積14.96平方
    公尺之貨櫃；⑶編號C部分面積53.28平方公尺之房屋；⑷編號
    D部分面積166.28平方公尺、編號D1部分面積169.1平方公尺
    、編號D2部分面積201.14平方公尺、編號D3部分面積197.15
    平方公尺之養殖池拆除，並將土地騰空返還原告；⒉被告應
    給付原告1萬5,739元，及自起訴狀繕本送達翌日起至清償日
    止，按年息5%計算之利息，另自110年7月1日起至返還前項
    所示之土地之日止，按月給付原告697元；⒊願供擔保請准宣
    告假執行。
三、被告答辯：原告於78年間曾就相同的問題向訴外人即被告之
    夫劉輝鎮提告過，當時敗訴但迄今已過數十載卻未執行，倘
    若建物係違建，為何被告仍須繳納房屋稅及地價稅，另劉輝
    鎮於102年8月20日所簽立之切結書並非其本人親簽。並聲明
    ：㈠原告之訴及假執行之聲請均駁回；㈡如受不利判決，願供
    擔保請准宣告免為假執行。
四、本院為行集中審理協同兩造整理及協議簡化爭點如下（卷第
    54至55頁）：
　㈠兩造不爭執事項：
　⒈系爭土地為國有地，原告為管理機關，使用分區為森林區，
    使用地類別為養殖用地。
　⒉劉輝鎮於102年8月20日簽立切結書，內容：「立切結書人劉
    輝鎮（以下簡稱乙方）占用林務局（以下簡稱甲方）經管之
    苗栗縣○○鎮○○段0000○000000地號國有土地經營養殖漁業（
    占用範圍為附件所示之舊地籍線法院強制回收範圍編號1145
    、1146，養殖種類烏魚）。上開土地範圍上之房舍、養殖池
    、養殖設施、養殖水產品、養殖設備等設施，乙方同意無條
    件放棄相關權利（包含但不限於相關之房舍、養殖池、養殖
    設施、養殖水產品）及返還土地予甲方，並同意下列切結辦
    理：1.乙方同意自即日起停止放養並同意現況養殖中之養殖
    區域倘甲方無開發或利用需要，至遲於102年12月31日前無
    條件放棄相關權利（包含但不限於相關之房舍、養殖池、養
    殖設施、養殖設備、養殖物）及返還土地予甲方。2.乙方同
    意本切結書送法院或法院認可之公證單位辦理公證並負擔相
    關費用，3.上開範圍土地確係乙方占用且土地上之房舍、養
    殖池、養殖設施、養殖水產品、養殖設備…等設施確為乙方
    所用，並無其他承租人、買受人或他項權利人，如有不實，
    致他人權益受損害者，乙方自負法律責任。乙方同意並自簽
    署本切結書之日起，同意以上條件，乙方絕無異議或請求賠
    償，恐口無憑，特立此書。」，並經本院所屬民間公證人作
    成102年度苗院民公詠字第100031號公證書。
　⒊臺灣新竹地方法院78年度訴字第1687號（下稱另案）判決訴
    外人台穩貿易股份有限公司（下稱台穩公司）、劉輝鎮應將
    坐落苗栗縣通霄鎮通霄灣段如實測圖及土地清冊所示1145、
    1146地號土地及其上建物（面積詳如土地清冊）交還苗栗縣
    政府確定。
　⒋劉輝鎮於102年12月22日簽立切結書，內容為：「立切結書人
    將附表所占有之土地、建物於102年12月24日點交返還予債
    權人，就置於占有標的上之一切養殖物品、設施、工作物，
    債務人應於點交次日起至103年11月31日止，自行騰空遷離
    ，屆期如有未經遷移者，均視為拋棄，任由管理機關處理。
    但漁業計畫區合作開發計畫生效後，興辦機關如就前開期間
    有不同之規定，依該規定辦理，債務人不得以此對抗興辦機
    關。漁業專區計畫如經停止，債務人應於計畫停止之日起5
    日內將占有標的物上之一切養殖物品、設施、工作物遷離完
    成，如有未經遷移之物品，視為拋棄，任由管理機關處理。
    債務人不得有新占有、新放養或使第三人管理、使用代保管
    土地之情形，如有違反視為放棄遷移，就未經遷移之物品，
    視為拋棄任由管理機關處理。」。
　⒌被告經苗檢檢察官以偵案認涉犯竊佔罪提起公訴，現由本院1
    10年度易字第243號（下稱刑案）審理中。
　㈡爭點：
　⒈被告占用系爭土地有無合法使用權源？
　⒉原告請求被告拆除系爭地上物返還土地及返還相當租金的不
    當得利有無理由？
五、法院之判斷
　㈠爭點一
　⒈本件並非臺灣新竹地方法院78年度訴字第1687號（下稱前案
    ）判決既判力所及
　⑴除別有規定外，確定之終局判決就經裁判之訴訟標的，有既
    判力；起訴其訴訟標的為確定判決之效力所及者，法院應以
    裁定駁回之，民事訴訟法第400條第1項前段、第249條第1 
    項第7款分別定有明文。而訴訟法上所謂一事不再理之原則
    ，乃指同一事件已有確定之終局判決者而言。其所謂同一事
    件，乃同一當事人就同一法律關係而為同一之請求之謂。前
    後兩訴是否同一事件，應依前後兩訴之當事人是否相同、前
    後兩訴之訴訟標的是否相同、前後兩訴之聲明是否相同、相
    反或可以代用等三個因素決定之（最高法院73年度台抗字第
    518號裁定意旨參照）。
　⑵經查，苗栗縣政府前就系爭土地曾對被告之夫劉輝鎮提起訴
    訟請求返還其所占用之系爭土地及其上建物，經前案判決苗
    栗縣政府勝訴確定在案（苗檢110年度他字第235號卷，下稱
    他卷，第165至200頁），該案判決主文記載「被告台穩貿易
    股份有限公司、劉輝鎮應將坐落苗栗縣通霄鎮通灣段如實測
    圖及土地清冊所示一一四五、一一四六地號土地及其上建物
    （面積詳如土地清冊）交還原告」，理由記載「㈤又依苗栗
    縣通霄海埔地公共造產合作開發經營養殖事業契約書第十二
    條規定：本契約存續期間，乙方（台穩公司）未經甲方（苗
    栗縣政府）同意，擅自變更用途或出租、轉讓他人經營者，
    甲方得隨時終止本契約收回土地，乙方不得異議及要求任何
    補償，一切設施及冷凍廠設備應維持現狀，無條件交與甲方
    。第十四條規定：本契約期滿後…協議不成，乙方無條件放
    棄續約權，但在開發區內一切固定設施及冷凍設備等應維持
    現狀，無條件交甲方。而台穩公司與其餘被告簽訂之投資養
    殖契約書第十七條規定：公司與縣府簽約之各項條款投資合
    作者均享有同等之權利、義務。是原告於合作開發契約屆滿
    或契約終止後，均得向被告台穩公司請求返還系爭土地及其
    上一切固定設施及冷凍設備，其餘被告本於前開投資養殖契
    約書，亦負有同等義務。」（同上卷第181頁），足見該案
    法院係依苗栗縣政府與台穩公司間之契約及台穩公司與各投
    資養殖戶間之利益第三人契約（民法第269條規定參照）為
    判決（若以系爭土地之物上請求權為判決，僅得命拆除建物
    返還土地，不能命交付建物），亦即該案之訴訟標的並非物
    上請求權。本件原告雖為苗栗縣政府之繼受人，然本案訴訟
    標的為物上請求權，與前案之訴訟標的為契約上之請求權並
    不相同，自非前案既判力及判決執行力所及。故被告抗辯同
    樣事實曾對劉輝鎮提告過，敗訴迄今已過數十載卻未執行云
    云，均非可採。
　⒉地價稅、房屋稅等為公法上之給付義務，與私權歸屬之判斷
    並無直接關聯，不足執以認定被告有權占用系爭土地之依據
    ，被告既未能舉證占用系爭土地有正當權源，自應認係無權
    占有。
　㈡爭點二
　⒈拆除地上物返還土地部分　　
　　所有人對於無權占有或侵奪其所有物者，得請求返還之。對
    於妨害其所有權者，得請求除去之。民法第767條第1項前段
    、中段定有明文。而以無權占有為原因，請求返還所有物之
    訴，被告對原告就其物有所有權存在之事實無爭執，僅以非
    無權占有為抗辯者，原告於被告無權占有之事實，無舉證責
    任。被告應就其取得占有，係有正當權源之事實證明之。如
    不能證明，則應認原告之請求為有理由（最高法院72年度台
    上字第1552號判決意旨參照）。依兩造不爭執事項㈠，原告
    為系爭土地之管理機關，而被告自承：魚塭本來是我先生的
    ，他走了就是我的（卷第132頁），則魚塭中之池水，自應
    係被告注入並為其所有，被告即有將魚塭池水抽除之義務，
    故原告請求被告抽除池水，即屬有據。另被告於本院審理時
    表示：貨櫃3個是黃進發的（卷第132頁），核與本院履勘時
    ，訴外人即被告之合夥人黃進發自承：在場貨櫃屋是他的（
    卷第87頁）相符，故原告請求拆除貨櫃屋並騰空返還土地部
    分，因被告就貨櫃並無處分權，自屬不能准許，應予駁回。
    被告另自承：房屋、養殖池、電表是我的（卷第132頁），
    故原告請求被告拆除附圖房屋、養殖池、電表，將土地騰空
    返還原告，亦屬有據。
　⒉相當租金不當得利部分
　　無法律上之原因而受利益，致他人受損害者，應返還其利益
    ；不當得利之受領人應返還之利益，依其利益之性質不能返
    還者，應償還其價額，民法第179條前段、第181條但書分別
    規定甚明。本件被告無法律上之原因，占有使用原告所有之
    系爭土地，致原告無法使用，因而受有損害，該「使用利益
    」依其性質不能返還。而無權占用他人土地，可能獲得相當
    於租金之利益為社會通常之觀念（最高法院61年台上字第16
    95號判決意旨參照），因此，原告依不當得利之規定，請求
    被告返還原告相當於土地租金之不當得利，自屬有據。惟以
    自任耕作為目的，約定支付地租使用他人之農地者，為耕地
    租用。前項所稱耕作，包括漁牧；地租不得超過地價百分之
    八，約定地租或習慣地租超過地價百分之八者，應比照地價
    百分之八減定之，不及地價百分之八者，依其約定或習慣。
    前項地價指法定地價；土地所有權人依本法所申報之地價，
    為法定地價，土地法第106條、第110條、第148條分別定有
    明文。故土地法第110條第1項所謂之「地價」，即指該土地
    之申報地價。所謂「地價8%為限」，乃指租金之最高限額而
    言，並非必須照申報價額年息8%計算之。耕地租金之數額，
    除「以土地申報地價為基礎」外，尚須斟酌土地之位置，工
    商業繁榮之程度，承租人利用基地之經濟價值及所受利益等
    項，並與鄰地租金相比較，以為決定，並非必達申報總地價
    年息8%最高額（最高法院68年台上字第3071號判決意旨參照
    ）。本院審酌系爭土地位在苗栗縣通霄鎮沿海地區，距離市
    中心尚有一段距離（卷第127頁地籍圖資網路便民服務系統
    查詢資料），鄰近台61線（卷第67、75頁Google地圖），對
    外交通狀況、周圍生活機能、工商繁榮程度（卷第69至73、
    77至83周圍照片），及被告占有系爭土地係作為養殖漁業使
    用（卷第93至96頁現場照片），認應以年息4%計算為適當。
    而系爭土地109年申報地價為每平方公尺150元（卷第25至26
    頁），依此計算，原告所能請求104年12月1日起至110年6月
    30日止共計5年7月相當租金不當得利之金額為38萬8,866元
    （計算式：占用面積A、A1、C、D、D1、D2、D3共計11,607.
    94平方公尺×申報地價每平方公尺150元×4％×67/12＝388,865.
    9元，小數點以下四捨五入，以下均同），原告僅請求1萬5,
    739元，自屬有據，另得按月請求被告給付5,804元（計算式
    ：占用面積11,607.94平方公尺×申報地價每平方公尺150元×
    4％÷12＝5,803.9元），原告僅請求697元，亦屬有據。又給付
    無確定期限者，債務人於債權人得請求給付時，經其催告而
    未為給付，自受催告時起，負遲延責任。其經債權人起訴而
    送達訴狀，與催告有同一之效力；遲延之債務，以支付金錢
    為標的者，債權人得請求依法定利率計算之遲延利息；應付
    利息之債務，其利率未經約定，亦無法律可據者，週年利率
    為百分之五，民法第229條第2項、第233條第1項前段、第20
    3條分別定有明文。本件原告對於被告之前揭不當得利返還
    請求權，係屬給付無確定期限之金錢債權。而被告係於111
    年3月3日收受民事變更聲明狀繕本（卷第109頁，卷內並無
    送達起訴狀繕本之證明），從而，原告併請求被告自該狀繕
    本送達翌日即111年3月4日起至清償日止，按法定利率即年
    息5%計算之遲延利息，自屬有據。
六、綜上所述，原告依民法第767條第1項前段、中段、第179條
    ，請求如主文第1至3項所示，為有理由，應予准許。逾此範
    圍，則無理由，應予駁回。原告陳明願供擔保請准宣告假執
    行，被告陳明願供擔保請准宣告免為假執行，就原告勝訴部
    分，均核無不合，爰分別酌定相當擔保金額准許之。至原告
    敗訴部分，其假執行之聲請即失所依附，應併予駁回。
七、本件事證已明，兩造其餘攻防方法與所舉證據，核與判決結
    果無影響，爰不另贅述，附此敘明。
八、訴訟費用負擔之依據：民事訴訟法第79條。
中　　華　　民　　國　　111 　年　　3 　　月　　18　　日
                  民事第二庭  法　官　王筆毅
以上正本係照原本作成。
如不服本判決，應於送達後20日內，向本院提出上訴狀並表明上
訴理由，如於本判決宣示後送達前提起上訴者，應於判決送達後
20日內補提上訴理由書（須附繕本）。如委任律師提起上訴者，
應一併繳納上訴審裁判費。
                              書記官　劉家蕙
中　　華　　民　　國　　111 　年　　3 　　月　　18　　日
附表：
1536-1地號土地附圖編號A部分          編號 占用期間 正產物種類 正產物單價 (元/公斤) 單位面積正產物收穫量 (公斤/㎡) 占用面積 (㎡) 年息率 每月相當租金之利益 經歷月數 應繳金額 （新臺幣) 1 104年12月1日至110年6月30日 鮮魚 26元 0.0309 7,233.7 0.25 121 67 8,107元 1536-55地號土地附圖編號A1部分          編號 占用期間 正產物種類 正產物單價 (元/公斤) 單位面積正產物收穫量 (公斤/㎡) 占用面積 (㎡) 年息率 每月相當租金之利益 經歷月數 應繳金額 （新臺幣) 1 104年12月1日至110年6月30日 鮮魚 26元 0.0309 3,587.29 0.25 60 67 4,020元 1536-55地號土地附圖編號B至D3部分          編號 占用期間 申報地價適用年份 申報地價 (元/㎡) 占用面積 (㎡) 年息率 每月相當租金之利益 經歷月數 應繳金額 （新臺幣) 備註 1 109年12月1日至110年6月30日 109年1月 150元 826.48 0.050 516 7 3,612元